【裁判字號】    97,消債抗,525
【裁判日期】    980216
【裁判案由】    聲請更生程序
【裁判全文】
臺灣高雄地方法院民事裁定           97年度消債抗字第525號
抗  告  人  甲○○
上列抗告人因消費者債務清理事件聲請更生，對於中華民國97年
12月8 日本院97年度消債更字第1734號裁定提起抗告，本院裁定
如下：
    主  文
抗告駁回。
抗告程序費用新台幣壹仟元由抗告人負擔。
    理  由
一、抗告意旨略以：抗告人民國95年協商成立時，每月實際領取
    薪資僅有新台幣（下同）32,889元，在扣除二名子女之扶養
    費用15,000元及抗告人本身之最低生活費用後，僅餘不足9,
    000 元，明顯不夠支付協商條件每月24,347元，原裁定認為
    抗告人並未達無法清償債務之境地，顯不符經驗常情，爰請
    將原裁定廢棄，廢棄部分發回重審云云。
二、按債務人與金融機構協商成立者，不得聲請更生或清算，但
    因不可歸責於己之事由，致履行顯有重大困難者，不在此限
    ；本條例施行前，債務人依金融主管機關協調成立之中華民
    國銀行公會會員辦理消費金融案件無擔保債務協商機制與金
    融機構成立之協商，準用前項之規定；消費者債務清理條例
    （下稱消債條例）第151 條第5 項、第6 項定有明文。衡諸
    債之關係，係以當事人間之信賴關係為基礎，為社會經濟組
    織之重要支柱，故當事人於以法律行為追求自己之利益之際
    ，亦應顧及對方之利益，並考量債權債務在社會上之作用，
    本於誠實及信用之原則，行使債權及履行債務，是對於已陷
    入經濟上困境之消費者，若任其於惡性循環之債務窘境中自
    生自滅，將衍生嚴重之社會問題，難以維持安定之社會經濟
    秩序，故為兼顧債權人、債務人雙方之利益，對陷於經濟上
    困境之消費者，乃允其於消債條例施行後，得選擇以重建型
    之更生程序或清算型之清算程序清理其債務，藉以妥適調整
    債務人與債權人及其他利害關係人間之權利義務關係，保障
    債權人獲得公平受償，並謀求消費者經濟生活之重建復甦機
    會。惟對於已與金融機構協商成立，或於消債條例條例施行
    前，已依金融主管機關協調成立之中華民國銀行公會會員辦
    理消費金融案件無擔保債務協商機制與金融機構成立協商之
    債務人，若非因不可歸責於己之事由，致履行顯有重大困難
    ，僅係為圖謀減免債務，而不為債務之履行，自有違債權契
    約為誠信契約之本旨，故依消債條例第151 條第6 項準用同
    條第5 項前段之規定，不得聲請更生或清算，始能避免肇致
    道德危險。又按聲請更生或清算不合程式或不備其他要件者
    ，法院應以裁定駁回之，但其情形可以補正者，法院應定期
    間先命補正，消債條例第8 條亦有明文規定。
三、經查：
  (一)抗告人積欠中國信託商業銀行股份有限公司（下稱中信商銀
    ）等債權人共計2,921,538 元，因繳款困難而於95年4 月依
    金融主管機關協調成立之中華民國銀行公會會員辦理消費金
    融案件無擔保債務協商機制與中信商銀等債權人達成協議，
    同意自95年5 月起，分120 期，利率0 ％之方式，每月償還
    24,347元，而抗告人僅繳納2 期即於95年7 月起毀諾未再依
    協議繼續履行分期償還等情，有抗告人提出之無擔保債務還
    款計劃、財團法人金融聯合徵信中心當事人綜合信用報告、
    協議書（見原審卷第83至84頁、第91至93頁、第119 頁）附
    卷可稽，堪可認定。
  (二)抗告人95年度所得共計526,643 元，平均每月所得為43,887
    元（計算式：526,643 元÷12＝43,887元），有抗告人提出
    之財政部台灣省南區國稅局95年度綜合所得稅各類所得資料
    清單可按（見原審卷第13頁），雖抗告人主張每月實際僅領
    取薪資32,889元，就算年底有獎金，也要等十二個月過後之
    年底才領得到云云，惟倘僅片面審酌抗告人單月之收入狀況
    ，尚無法客觀反應其真實之償債能力，是應依抗告人95年度
    之平均月收入41,754元為計算準據，始屬合理。另就抗告人
    本人之必要生活支出部分因消債條例之立法目的，係為使不
    幸陷入經濟困境之人得以清理債務、重建生活，並在清理過
    程中能保有符合人性尊嚴之最低基本生活，而非維持債務人
    過去慣常之寬逸生活，是於評估履行原協商方案是否顯有重
    大困難時，並非由抗告人任意主張其基本生活費用之數額，
    否則將造成揮霍無度以致清償能力降低，反而易使更生程序
    無從進行，因此本院認應以內政部所公告之95年度台灣省低
    收入戶最低生活費用每人每月為9,210 元計算始為合理。又
    抗告人主張每月實際支出子女林玟慧、林立文扶養費用共計
    為15,000元，惟依上開說明，其二人每月生活費用亦應以9,
    210 元計算，而林玟慧、林立文依法應負扶養義務者除抗告
    人外，尚有其配偶瞿小霞1 人，亦有戶籍謄本可佐（見原審
    卷第89頁至90頁）。故抗告人每月應負擔之扶養費應為9,21
    0 元（計算式：【9,210 元×2 人】÷2 人＝9,210 元）。
    綜上，以抗告人95年平均每月收入43,887元計算，在扣除個
    人必要生活費用及扶養費用後，尚有餘款25,467元（計算式
    ：43,887元－9,210 元－9,9210元＝25,467元），足以依原
    協商條件履行，自難認抗告人履行協商有何重大困難之處。
  (三)按依債務人與金融機構協商成立者，除非因不可歸責於己之
    事由，致履行顯有重大困難，否則不得聲請更生或清算，消
    債條例第151 條第5 項規定意旨甚明。是債務清償方案成立
    後，應由債務人按其條件履行，惟如於其後發生情事變更，
    在清償期間收入或收益不如預期，致該方案履行困難甚或履
    行不能，而有不可歸責於己之事由，始能聲請更生或清算。
    此項規定旨在避免債務人任意毀諾已成立之協商，濫用更生
    或清算之裁判上債務清理程序，蓋以債務清償方案係經當事
    人行使程序選擇權所為之債務清理契約，債務人應受該成立
    之協議所拘束。債務人既已與金融機構協商成立，如認該協
    商方案履行有其他不適當情形，自仍應再循協商途徑謀求解
    決。查，抗告人自95年4 月間協商成立前，即任職高雄廣播
    電台迄今，且其薪資未有大幅減少或遭解聘等情事，足見抗
    告人前於95年4 月間債務協商成立時，與其於95年7 月毀諾
    、未依協議還款時，期間收入並無任何重大變化，則抗告人
    既能依原協商條件，依約繳付2 期協商應繳納之款項，且聲
    請人既願與上揭金融機關達成還款協商，在無特殊情事之情
    形下，顯係在綜合評估其還款能力後，方與金融機關成立每
    月還款24,347元之協商條件。準此，本件既無情事變更，而
    抗告人亦無重大履行困難之處，倘參諸抗告人復有固定收入
    之履行能力，則其縱有履行不便，亦得經由個別債權銀行協
    商程序以求適當履債，堪認抗告人尚乏不可歸責於己致履行
    顯有重大困難之情形。
四、據上論結，本件抗告為無理由，依消費者債務清理條例第15
    條，民事訴訟法第495 條之1 第1 項、第449 條第1 項、第
    95條、第78條，裁定如主文。
中    華    民    國    98    年    2     月    16    日
                  民事第五庭  審判長法  官  李昭彥
                                    法  官  洪榮家
                                    法  官  李育信
上為正本係照原本作成。
不得再抗告。
中    華    民    國    98    年    2     月    16    日
                                    書記官  林玉珊


司法院資訊處製作；財團法人民間司法改革基金會備份。
